最高法院刑事判決　　　　　　　　　　　　　　　九十一年度台上字第五二五三號
　　上　訴　人　甲○○
　　選任辯護人　賴鴻鳴律師
　　　　　　　　黃俊達律師
　　　　　　　　莊信泰律師
右上訴人因違反毒品危害防制條例案件，不服台灣高等法院台南分院中華民國九十一
年七月十八日第二審更審判決（九十一年度重上更(一)字第二二六號，起訴案號：台灣
台南地方法院檢察署八十六年度營偵字第三０五、三九八、六八五號），提起上訴，
本院判決如左：
    主  文
原判決撤銷，發回台灣高等法院台南分院。
    理  由
本件原判決認定：黃家婷於民國八十六年一月三十日在劉聰憲家中，接獲鄭皓予之電
話表示要以新台幣（下同）一千元向其購買化學合成麻醉藥品安非他命一包，竟意圖
營利，要上訴人甲○○將前一日自葉立得處取得之安非他命一包先行交付鄭皓予，上
訴人乃基於共同意圖營利之犯意聯絡，於同日十九時許，將安非他命一包送至台南縣
新營市○○路「金帝保齡球館」內等待，惟未及交付鄭皓予，即為警當場查獲而未遂
，並於其身上扣得安非他命一小包等情。因而撤銷第一審判決，改判論處上訴人共同
非法販賣化學合成麻醉藥品未遂罪刑，固非無見。
惟查：(一)、修正前麻醉藥品管理條例第十三條之一第二項第一款之非法販賣化學合成
麻醉藥品罪，以行為人有營利之目的意思，而販入或賣出化學合成麻醉藥品或二者兼
而有之，為其構成要件。故行為人有無此項犯罪之目的意思，自應於事實欄內為詳實
之記載，然後於理由內說明其所憑之證據，始稱適法。原判決事實欄認定：鄭皓予以
電話向黃家婷表示要購買一千元之安非他命，上訴人與黃家婷基於共同意圖營利之犯
意，將其取自葉立得之安非他命一包交付鄭皓予，惟未及交付，即為警查獲等情；並
於理由欄引用黃家婷於警訊中之供述說明：上訴人借錢給阿鵝（指葉立得）一千元，
阿鵝沒錢還，遂用安非他命抵債等語（原判決第三頁第二至四行）。則依原判決上開
之認定說明，葉立得是否以安非他命一包抵其欠上訴人一千元之借款，上訴人復依黃
家婷之指示，欲將該包安非他命同以一千元之價格販賣與鄭皓予？原判決未說明經由
何項調查及有何證據，堪認上訴人前述販賣安非他命行為確有營利意圖，徒以：近年
來政府為杜絕安非他命之氾濫，對於查緝吸食及販賣安非他命之工作，無不嚴加執行
，設若無利可圖，衡情一般持有安非他命之人當無輕易將其持有之安非他命轉讓予他
人，而甘冒再次向他人購買時遭查獲移送法辦之理等臆測之詞（原判決第三頁第十三
至十七行），推定上訴人有營利之意圖，未免率斷，難謂無理由欠備之違誤，難昭折
服。(二)、修正前麻醉藥品管理條例第十三條之三規定：犯該條例第十三條之一第二項
各款之罪，供出麻醉藥品來源因而破獲者，得減輕其刑。上訴人於八十六年一月三十
日下午二十一時十五分之警訊筆錄中供稱：昨天是「阿鵝」（即葉立得）將安非他命
一包交給伊，今天是「雨仔」（即鄭皓予）打電話到劉聰憲家去說要買安非他命，當
時伊和劉聰憲、黃家婷都在現場，黃家婷就叫伊回家拿安非他命給「雨仔」等情（台
南縣警察局白河分局白警刑字第一六三號卷第三頁背面）；葉立得於八十六年一月三
十一日上午一時五十五分之警訊筆錄中供稱：伊從鳳山市購買安非他命後，分送給上
訴人等人（同上卷第二頁）。又台南縣警察局白河分局刑事案件報告書內載：鄭、張
（即鄭皓予、上訴人）二人正欲交易安非他命時，本分局埋伏員警當場查獲，……另
查出葉、張（葉立得、上訴人）二嫌及少年劉聰憲、黃家婷等四人，共同組成販賣安
非他命集團等情（八十六年度營偵字第三０五號卷第一頁）。警方是否因上訴人供述
其安非他命之來源而查獲葉立得？此與上訴人是否得依麻醉藥品管理條例第十三條之
三規定減輕其刑攸關，自應詳予調查釐清。原審對上情未詳予調查釐清，復未說明未
依上開規定減輕其刑之理由，其查證未盡且理由欠備，遽行判決，尚有未洽。(三)、有
罪之判決書，對於被告有利之證據不採納者，應記載其理由，刑事訴訟法第三百十條
第二款定有明文。上訴人於原審辯稱：鄭皓予無非徇警方之要求打電話予黃家婷，其
本身根本不想購買安非他命等語（原審卷第八十一頁）。而犯罪行為人是否原不具犯
罪之故意，祇因司法警察之設計教唆，始萌生犯意，進而著手實行犯罪，即應予釐清
，以明其罪責。鄭皓予於原審供稱：八十六年一月三十日，在安溪派出所製作筆錄後
，有帶伊到金帝保齡球館，但伊沒有看到上訴人，又把伊帶回來，那時伊沒有要跟上
訴人買安非他命。在派出所警察說還有一位黃家婷也有在賣，叫伊打電話給黃家婷，
黃家婷說她有在吸而已，伊就跟她討安非他命，她有說要給伊，她叫伊到金帝保齡球
館去等，等很久沒有看到她，伊再打電話給她，她說要叫上訴人拿給伊，但伊沒有看
到上訴人，警察就把伊帶走等語（原審卷第五十一頁）；原審訊問證人即承辦警員莊
昭明以：鄭皓予吸食安非他命第一次警訊筆錄，當天十八時在後壁鄉福安村查獲，當
晚十點半製作筆錄，製作完後是否放他回去？答稱：有移送到分局。原審再訊以：為
何鄭皓予在當晚七點仍可在金帝保齡球館向上訴人買毒品？答稱：「移送分局前根據
鄭皓予供述，我們再到金帝保齡球館逮捕上訴人，印象中鄭皓予沒有帶去」等情（同
上卷第五十至五十一頁）。鄭皓予、莊昭明上開供述各情是否屬實？苟鄭皓予、莊昭
明上開供述屬實，與上訴人所為究應如何為法律上之評價攸關，自應詳予調查釐清。
原判決對上情未詳予調查釐清，復未說明鄭皓予、莊昭明上開所供，何以不足為有利
上訴人認定之理由，遽行判決，尚有未洽。上訴意旨指摘原判決不當，尚非全無理由
，應認仍有撤銷發回更審之原因。原判決不另為無罪諭知部分，基於審判不可分之原
則，併予發回，附此敘明。
據上論結，應依刑事訴訟法第三百九十七條、第四百零一條，判決如主文。
中      華      民      國    九十一    年      九      月     十九     日
                              最高法院刑事第三庭
                                  審判長法官  董  明  霈
                                        法官  林  茂  雄
                                        法官  王  居  財
                                        法官  張  祺  祥
                                        法官  吳  三  龍
      右正本證明與原本無異
                                              書  記  官
中      華      民      國    九十一    年      九      月    二十六    日
